【裁判字號】    97,聲判,67
【裁判日期】    970530
【裁判案由】    聲請交付審判
【裁判全文】
臺灣臺北地方法院刑事裁定             97年度聲判字第67號
聲  請  人
即  告訴人  甲○○
代  理  人  陳守東律師
被      告  丙○○
            乙○○
上列聲請人即告訴人因被告等偽造文書等案件，不服臺灣高等法
院檢察署檢察長中華民國97年4月7日，97年度上聲議字第1650號
駁回聲請再議之處分（原不起訴處分案號：臺灣臺北地方法院檢
察署96年度偵字第20564號），聲請交付審判，本院裁定如下：
    主  文
聲請駁回。
    理  由
一、按告訴人不服上級法院檢察署檢察長或檢察總長認再議為無
    理由而駁回之處分者，得於接受處分書後10日內委任律師提
    出理由狀，向該管第一審法院聲請交付審判；法院認交付審
    判之聲請不合法或無理由者，應駁回之，刑事訴訟法第258
    條之1、第258條之3第2項前段，分別定有明文。次按刑事訴
    訟法第258條之1規定聲請人得向法院聲請交付審判，係對於
    「檢察官不起訴或緩起訴裁量權」制衡之一種外部監督機制
    ，法院僅就檢察官所為不起訴或緩起訴之處分是否正確加以
    審查，以防止檢察機關濫權，依此立法精神，同法第258條
    第3項規定法院審查聲請交付審判案件時「得為必要之調查
    」，其調查證據之範圍，自應以偵查中曾顯現之證據為限；
    而同法第260條對於不起訴處分已確定或緩起訴處分期滿未
    經撤銷者得再行起訴之規定，其立法理由說明該條所謂不起
    訴處分已確定者，包括「聲請法院交付審判復經駁回者」之
    情形在內，是前述「得為必要之調查」，其調查證據範圍，
    更應以偵查中曾顯現之證據為限，不得就聲請人新提出之證
    據再為調查，亦不得蒐集偵查卷以外之證據，否則，將與刑
    事訴訟法第260條之再行起訴規定，混淆不清，亦將使法院
    僭越檢察官之職權，而有回復「糾問制度」之虞；且法院裁
    定交付審判，即如同檢察官提起公訴使案件進入審判程序，
    是法院裁定交付審判之前提，必須偵查卷內所存證據已符合
    刑事訴訟法第251條第1項規定「足認被告有犯罪嫌疑」，亦
    即該案件已經跨越起訴門檻，故如該案件仍須另行蒐證偵查
    始能判斷應否交付審判者，如上所述，因交付審判審查制度
    並無如同再議救濟制度得為發回原檢察官續行偵查之設計，
    即法院並無調查偵查中未顯現證據之權限，法院即應依同法
    第258條之3第2項前段之規定，以聲請無理由而裁定駁回之
    。
二、本件聲請人即告訴人甲○○以被告丙○○、乙○○涉犯偽造
    文書等罪行，向臺灣臺北地方法院檢察署檢察官提出告訴，
    經該署檢察官以96年度偵字第20564號為不起訴處分後，聲
    請人不服聲請再議，經臺灣高等法院檢察署檢察長於民國97
    年4月7日以97年度上聲議字第1650號處分書認聲請人再議無
    理由而駁回再議等情，業經本院依職權調取臺灣臺北地方法
    院檢察署96年度發查字第1924號、96年度他字第6262號、96
    年度偵字第20564號、臺灣高等法院檢察署97年度上聲議字
    第1650號等卷內查閱無訛。
三、聲請人甲○○聲請交付審判意旨略以：(一)原處分以祭祀公業
    福德爺曾向台北縣淡水鎮公所申請派下員證明書時，祭祀公
    業因故遭撤銷在案，嗣於84年2月6日重新提出申請，由於台
    北縣淡水鎮公所未予公告，即逕發給派下員證書，與祭祀公
    業清理要點規定不合，程序有瑕疵，經內政部於86年12月29
    日以台（86）內民字第5689989號函示所核發之派下員證明
    書應予撤銷在案。淡水鎮公所遂於87年6月4日以北縣淡民字
    第8710956號函示，要求管理人甲○○按祭祀公業清理要點
    第4點規定重新申報公告，以符合程序，由於與淡水鎮公所
    公文往來向由被告丙○○為之，其乃檢具派下員全員名冊提
    出申請，經淡水鎮公所於87年9月2日以北縣淡民字第871250
    00號函示，通知被告丙○○已依法公告期滿無人異議後，發
    給證明外，希定期召開派下員大會（或由派下員立具同意書
    ）及訂立規約，依法選任管理人後報本所備查，被告丙○○
    始據以召開全體派下員會議訂立規約，推選管理人等情，業
    據被告丙○○、乙○○供述綦詳，並有前揭公函在卷可稽等
    語。但查，所謂祭祀公業因故遭撤銷在案云云，並無根據。
    因有權撤銷者僅屬法院之判決始有可能，其他任何機關均無
    撤銷之權力，是其謂遭撤銷云云，究竟那個機關、何時撤銷
    ，均無交待查証，憑空謂遭撤銷，實非正當。(二)又查所謂因
    台北縣淡水鎮公所未經公告逕發給派下員證書（證明書之誤
    ）與祭祀公業清理要點不合，程序有瑕疵而由內政部以86年
    12月29日台86內民字第8689959號函，撤銷在案云云，亦非
    有據。按祭祀公業土地清理要點（原處分謂係祭祀公業清理
    要點似有錯誤）其主管機關為地方政府之直轄市或縣市政府
    ，案子不可能到中央機關之內政部。是則，台北縣淡水鎮公
    所核發之派下員證明書，怎麼可能由內政部撤銷？是誰檢舉
    才由內政部撤銷？又查祭祀公業土地清理要點亦無內政部可
    撤銷之規定，該內政部函是否係相關人員為非法奪取管理人
    密謀偽造，且依該土地清點要點，如有疑問全由法院審理決
    定，也不可能由內政部逕行撤銷。這一部分，實有調查未盡
    之嫌。(三)又按祭祀公業福德爺原管理人係林金塗，告訴人甲○○係長子，於林金塗亡故後，由派下員選任為管理人，依
    祭祀公業土地清理要點第16條規定繼任之派下員及管理人無
    須公告，自亦無撤銷之問題。這些都是密謀奪取管理人職位
    的被告等為掩護偽造文書而設計的辯解。原處分未與細查勾
    勒，遽而處分駁回再議，實有失出。應該追究被告等之責任
    ，而未予詳細查明事實即予結案，實非正辦。再查依該公業
    土地清理要點第8條規定，民政機關核發之派下員証明書內
    應載明: 「祭祀公業○○○派下員計有○○○等○○人，經
    公告期滿，無人提出異議，特此証明。又本証明係應當事人
    之申請而核發，無確定私權之效力。」是則，前發派下員証
    明書豈有可能因未公告而被內政部撤銷之之可能？足見通謀
    掩飾犯行所為卸責之詞，原處分未能查明事實即結案，亦非
    正當。(四)由於前發給的派下員証明書經內政部撤銷，所以淡
    水鎮公所遂於87年6月4日以北縣淡民字第8710956號函示，
    要求管理人甲○○按祭祀公業清理要點（漏土地二字）第4
    點規定重新公告，以符合程序，由於與淡水鎮公所公文往來
    而由被告丙○○為之，其乃檢具派下員全部名冊提出申請，
    經淡水鎮公所於87年9月2日以北縣淡民字第87125000函示通
    知被告丙○○……辦理，亦即嗣後均由淡水鎮公所與丙○○
    連繫辦理云云。本案問題就出在這裡，本案告訴人甲○○本
    來就是祭祀公業福德爺管理人，此就上揭87年6月4日淡水鎮
    公所北縣淡民字第8710956號函即可佐証。為何被告丙○○
    可以越俎代庖處理公業事務？依處分書是謂「由於淡水鎮公
    所公文往來，向由被告丙○○為之」為其論據。但查，被告
    丙○○究竟非祭祀公業管理人甲○○，被告丙○○之處理公
    文來往究竟是為管理人為之，甲○○才是主體，被告丙○○
    是第三人，就上揭事實而論，本人是管理人甲○○甚明，被
    告丙○○充其量不過是為管理人甲○○做事的人，結果鵲巢
    鳩占，明眼人一眼便可看出，淡水鎮公所承辦人與被告丙○○通謀之情，否者，87年6月4日之函明明是以告訴人即管理
    人甲○○為對象發函，怎麼忽然發函對象變更為被告丙○○
    ，無理甚明。又被告丙○○與淡水鎮公所往來公文，從未提
    示亦未告訴告訴人甲○○，就此部分原處分直接採取被告等
    之辯解，未給告訴人指控的機會，顯然未盡調查之能事。(五)
    被告丙○○並無召集派下員會議之權，但其私下召集並未通
    知告訴人甲○○參加開會，事實上亦未開會，僅私自制作會
    議紀錄、規約書、派下員同意書等書類寄交給各派下員簽名
    蓋章。但查，告訴人甲○○部分，完全迴避甲○○而故意交
    給甲○○之女林淑瑛而由林淑瑛在會議記錄簽到欄代簽甲○○名字，但沒有蓋章（此就林淑瑛說印章我沒有印象一句話
    可資佐証）是則，該印章係被告丙○○等人謀議偽造印章補
    蓋，嫌疑最大。再查卷內有87年9月6日制作之派下員會議紀
    錄、規約書、管理人選任同意書三件文書，又有90年10月24
    日制作之規約書、派下同意書二件，而查其甲○○之簽名字
    跡似又不同，印章亦不同。又派下員林元章，林璿軒並沒有
    到庭聲明係其簽名蓋章，即認為這一部分亦非偽造似屬無據
    ，原處分未詳予以查証，本案實有諸多須加調查之處，為此
    向本院聲請交付審判等語。
四、按犯罪事實應依證據認定之，無證據不得推定其犯罪事實，
    刑事訴訟法第154條定有明文。而事實之認定，應憑證據，
    如未能發現相當證據，或證據不足以證明，自不能以推測或
    擬制之方法，為裁判基礎（最高法院40年台上字第86號判例
    參照）。告訴人之指訴是以使被告受刑事不利之訴追為目的
    ，故不得僅憑告訴人之指訴遽令被告入罪，最高法院30年上
    字第816號判例及52年臺上字第1300號判例意旨參照。又認
    定犯罪事實，所憑之證據，雖不以直接證據為限，間接證據
    亦包括在內，然無論直接或間接證據，其為訴訟上之證明，
    須於通常一般之人均不致於有所懷疑，而得確信其為真實之
    程度者，始得據之為有罪之認定，倘其證明尚未達到此一程
    度，而有合理性懷疑之存在時，即無從為有罪之認定，亦有
    最高法院76年台上字第4986號判例可資參照。
五、經查：
  (一)因祭祀公業福德爺管理人林金塗於86年2月27日死亡，被告
    丙○○乃於86年7月11日提出申請派下員全員變動名冊，並
    於86年7月16日，以其本人為申請人，向臺北縣淡水鎮公所
    申請管理人變更為聲請人甲○○，經臺北縣淡水鎮公所於86
    年7月17日以北縣淡民字第86123590號函准予備查；又因祭
    祀公業福德爺曾向台北縣淡水鎮公所申請派下員證明書時，
    祭祀公業因故遭撤銷在案，於84年2月6日重新提出申請，由
    於台北縣淡水鎮公所未予公告，即逕發給派下員證書，與祭
    祀公業清理要點規定不合，程序有瑕疵，經內政部於86年12
    月29日以台（86）內民字第8689989號函示所核發之派下員
    證明書應予撤銷在案，淡水鎮公所遂於87年6月4日以北縣淡
    民字第8710956號函示，要求管理人甲○○按祭祀公業清理
    要點第4點規定重新申報公告，以符合程序，並將該函文函
    示予聲請人甲○○，有卷附上開各函文在卷可稽（見偵查卷
    (一)第88至89頁、第193頁至200頁），顯見聲請人對於上開過
    程應已知悉。
  (二)又祭祀公業福德爺事務多由被告丙○○處理，因甲○○並未
    積極管理相關事務，遂由派下員林文瀧、林昌榮、林保益、
    林明宗等人提議改由被告丙○○擔任管理人，被告丙○○並
    於87年8月4日向台北縣淡水鎮公所申請發給祭祀公業福德爺
    派下全員名冊，淡水鎮公所遂於87年9月2日以北縣淡民字第
    87125000號函發給祭祀公業福德爺派下全員名冊，函文內容
    通知被告丙○○已依法公告期滿無人異議後，發給證明外，
    希定期召開派下員大會（或由派下員立具同意書）及訂立規
    約，依法選任管理人後報淡水鎮公所備查；被告丙○○收獲
    此公文後，經派下員同意，即於87年9月7日向淡水鎮公所申
    請新任管理人為其自己之87年9月6日會議記錄及規約書備查
    ；嗣淡水鎮公所於87年9月10日以北縣淡民字第87129321號
    函同意備查各節，業據被告丙○○、乙○○供述綦詳，並有
    前揭公函在卷可稽（見偵查卷(一)第31頁、第46頁至50頁），
    核與證人即派下員林文瀧、林昌榮、林保益、林明宗證述大
    致相符（見偵查卷(一)第77至79頁）。是被告丙○○、乙○○
    既因淡水鎮公所之函文要求重新改選管理人，並經全體派下
    員同意後，將管理人變更為被告丙○○，實難認被告丙○○
    、乙○○二人有何使公務員登載不實之犯行。
  (三)至告訴人所指述內政部於86年12月29日以台（86）內民字第
    5689989號函示所核發之派下員證明書應予撤銷效力等情，
    亦屬該撤銷行為之本質究為何種行政行為及其效力如何問題
    ，又被告丙○○有無權限召開派下員大會，亦屬會議效力之
    問題，俱與被告是否偽造文書無涉。又查，被告丙○○接獲
    前揭淡水鎮公所87年9月2日北縣淡民字第87125000號函示後
    ，即以電話通知全體派下員前來開會，惟派下員散居各地，
    而無法前來，乃由被告丙○○製作派下員會議紀錄、規約，
    並同意選任被告丙○○為管理人，製作完畢後交各派下員閱
    覽，無異議簽名後，交被告丙○○轉由被告乙○○向淡水鎮
    公所申報乙節，業據被告丙○○、乙○○陳明在卷，核與證
    人即派下員林文瀧、林昌榮、林保益、林明宗證述相符（見
    偵查卷(一)第77至79頁），又派下員林元章、林睿軒雖經傳訊
    未到，然此部分事證已明，未再傳訊，即難謂有何未盡調查
    之情；又證人即聲請人之女林淑瑛亦證稱「（提示87年9月6
    日派下員會議紀錄及規約書，你有無看過？）二份我都有看
    過，是丙○○拿給我的... 因為當時祭祀公業的事都是丙○○跟我說，我再跟我父親說... 這二份文件上甲○○的簽名
    都是我簽的，印章我沒有印象... 我拿到這二份文件後我有
    跟我父親說，管理人改為丙○○及規約變動的部分。」、「
    當時我跟我父親住在一起... 我知道他東西（指印章）放在
    那裡。」、「（管理人從甲○○改為丙○○，甲○○有無意
    見？）他知道，但是其他8個人都簽了，他也沒辦法，且後
    來祭祀公業有很多文件也是他自己簽的，他早就知道他不是
    管理人。」（見偵查卷(一)第76至77頁），亦難認被告丙○○
    、乙○○二人有何偽造文書之犯行。
  (四)此外，87年9月6日之祭祀公業福德爺規約書、派下員會議紀
    錄上所示甲○○印文2枚，經比對結果亦與甲○○印鑑章印
    文相符，亦有台北縣泰山鄉戶政事務所87年12月19日甲○○
    印鑑證明、台北縣新莊市戶政事務所87年7月2日甲○○印鑑
    證明各1紙附卷可佐（見偵查卷(一)第10至11頁、第98至99頁
    ），又上開印章亦於87年9月6日前後為告訴人甲○○所持用
    ，則被告丙○○所辯該二份文件係交予林淑瑛，隔天拿回來
    時甲○○簽名印章都已簽好蓋妥等語應屬可採。又聲請人指
    87年9月6日派下員會議紀錄、規約書及管理員選任同意書之
    聲請人簽名與印章都有不同云云，然經比對卷內該三份文件
    ，甲○○簽名與印文並無不同，應係被告丙○○同時交予證
    人林淑瑛，由林淑瑛代其父親簽名及蓋章，聲請人所指不同
    ，要屬無憑。
六、綜上所述，臺灣臺北地檢署檢察官所為不起訴處分書及臺灣
    高等法院檢察署檢察長駁回再議聲請處分書，已就聲請人於
    偵查時提出之告訴理由予以斟酌，詳予調查證據，並詳加論
    述所憑證據及其認定之理由，原處分所載證據取捨及事實認
    定之理由，並無違背經驗法則或論理法則之情事，參諸前開
    規定，原檢察官及高檢署檢察長以被告等人犯罪嫌疑不足，
    分別予以不起訴處分及駁回再議之聲請，認事用法，並無不
    當。又交付審判之准許即如同提起公訴進入審判程序，本件
    聲請人所指摘應調查事項而未調查之情形，在未經調查之前
    ，仍無從認定聲請人所告訴之事實真相如何，有多少可信度
    ，從表面審查，本院認為仍不足以動搖原處分書所作不起訴
    之判斷，依現有證據所能證明被告等人所涉嫌疑尚不足以跨
    過起訴之門檻。是依前揭說明，本件聲請人聲請交付審判，
    為無理由，自應予以駁回。
據上論斷，應依刑事訴訟法第258條之3第2項前段，裁定如主文
。
中    華    民    國    97    年    5     月    30    日
                  刑事第十庭  審判長法  官  林春鈴
                                    法  官  林柏泓
                                    法  官  呂煜仁
上正本證明與原本無異。
本裁定不得抗告。
                                    書記官  陳泰寧
中    華    民    國    97    年    6     月    2     日


司法院資訊處製作；財團法人民間司法改革基金會備份。
